【裁判字號】    86,上更(一),1
【裁判日期】    890509
【裁判案由】    分割共有物
【裁判全文】
臺灣高等法院臺南分院民事判決  八十六年度上更(一)字第一號  Ｊ
      上  訴  人  丙  ○  ○
      訴訟代理人  簡  清  榮
                  劉    意  律師
      複代理人    何  永  福  律師
      被上訴人    甲○○○    .
      訴訟代理人  蕭  素  幸  .
                  張  永  藤  .
                  汪  玉  蓮  律師
                  蔡  碧  仲  律師
      複代理人    楊  錫  楨  律師
                  吳  碧  娟  律師
                  奚  淑  芳  律師
      被上訴人    丁  ○  ○  .
      訴訟代理人  簡  添  進  .
      被上訴人    戊  ○  ○  .
      兼右一人
      訴訟代理人  乙  ○  ○  .
右當事人間請求分割共有物事件，上訴人對於臺灣嘉義地方法院中華民國八十四年三
月十五日第一審判決（八十三年度訴字第一六九號），提起上訴，並為訴之擴張，判
決後經最高法院第一次發回更審，本院判決如左：
      主      文
原判決除撤回部分外均廢棄。
兩造共有之坐落於嘉義縣大林鎮○○○段地號第六四一之一號，地目建，面積０．二
九二五公頃之土地，其分割方法為如附圖一所示，即：編號丁部分面積０．０一七六
公頃之土地，分歸被上訴人戊○○取得；編號戊部分面積０．０一七六公頃之土地，
分歸被上訴人乙○○取得；編號己部分面積０．０七０六公頃之土地，分歸上訴人丙
○○取得；編號庚部分面積０．０三五三公頃之土地，分歸被上訴人甲○○○取得；
編號辛部分面積０．０三五三公頃之土地，分歸被上訴人丁○○取得；編號乙部分面
積０．０一一三公頃及編號丙部分面積０．０六四五公頃之土地，由兩造共同取得，
其中丙部分留為道路用地，乙部分供為廟庭使用，並按原應有部分比例（按即上訴人
丙○○之應有部分為五分之二、被上訴人戊○○、乙○○之應有部分為各十分之一、
被上訴人丁○○、甲○○○之應有部分為各五分之一）保持共有；編號甲部分面積０
．０四０三公頃之土地，應予變賣，變賣所得按兩造應有部分比例（按即上訴人丙○
○之應有部分為五分之二、被上訴人戊○○、乙○○之應有部分為各十分之一、被上
訴人丁○○、甲○○○之應有部分為各五分之一）分配之。
兩造間應提出補償及應受領補償之人與金額均如附表所示。
第一、二審及發回前第三審訴訟費用（撤回部分除外）由上訴人丙○○負擔五分之二
、被上訴人戊○○、乙○○各負擔十分之一、被上訴人丁○○、甲○○○各負擔五分
之一。
上訴人擴張之訴駁回。
擴張之訴訴訟費用（含發回前第三審部分）由上訴人負擔。
      事      實
甲、上訴人方面：
  一、聲明：求為判決：（一）、原判決廢棄。（二）、被上訴人應協同上訴人就坐
      落嘉義縣大林鎮○○○段地號第六四一之一號土地，土地登記簿面積０．二九
      九七公頃，辦理面積更正登記為０．二九二五公頃。（三）、兩造共有之坐落
      於嘉義縣大林鎮○○○段地號第六四一之一號，地目建，面積０．二九二五公
      頃之土地，其分割方法為如嘉義縣大林地政事務所八十八年一月五日嘉林地二
      字００一七號複丈成果圖所示（按即本判決附圖二所示），即：甲部分面積０
      ．０三六六公頃及乙部分面積０．０一一八公頃之土地，歸被上訴人甲○○○
      取得；丙部分面積０．０二四二公頃之土地，歸被上訴人戊○○取得；丁部分
      面積０．０二四二公頃之土地，歸被上訴人乙○○取得；戊部分面積０．０九
      六八公頃之土地，歸上訴人丙○○取得；己部分面積０．０四八四公頃之土地
      ，歸被上訴人丁○○取得；庚部分面積０．０五０五公頃之土地由全體共有人
      按應有部分比例保持共有。（四）、第一、二審及發回前第三審訴訟費用由兩
      造按應有部分比例負擔。
  二、陳述：除與原審判決記載相同者，予以引用外，另補稱：
    １、上訴人原起訴就坐落嘉義縣大林鎮○○○段地號第六四一之一及六四一之三
        號二筆土地合併分割，茲撤回地號第六四一之三號土地之分割，並經全體共
        有人之同意，故僅就地號第六四一之一號土地請求分割，合先敘明。
    ２、本件最高法院以土地面積登記錯誤之更正登記，係屬地政機關之職權，被上
        訴人未向該管地政機關申請更正登記，逕向法院請求，原審予以准許，於法
        自屬有違。如依最高法院之見解，則地政機關應不待共有人之申請就應予以
        更正，然上訴人曾向地政機關請求更正，大林地政事務所函稱須會同所有共
        有人檢附面積更正同意書及土地所有權狀等，始能辦理面積更正登記，茲因
        其他共有人不願配合，上訴人再向該所口頭請示，該所答稱如有法院判決書
        亦可更正登記，本件部分共有人既不願配合，則上訴人請求判決更正面積即
        有實益，並無不當，否則永無更正之日。
    ３、本筆土地之分割方法，上訴人主張採如附圖二所示之分割方案，另被上訴人
        等人則採如附圖一所示之分割方案，茲就上開二方案比較其優劣如下：
      (1)附圖二除庚部分面積０．０五０五公頃保持共有，以作為巷道、水溝及廟埕
        埕之用外，其餘皆分割為個人所有，符合分割共有物，以消滅共有關係為目
        的之規定；反觀附圖一除乙、丙部分保持共有做為道路、水溝、廟埕之用外
        ，甲部分面積０．０四０三公頃之土地，全體共有人亦保持共有，惟上訴人
        反對保持共有。蓋分割共有物，以消滅共有關係為目的，法院裁判分割共有
        土地時，除因該土地內部分土地之使用目的不能分割（如為道路）或部分共
        有人仍願維持其共有關係，應就該部分土地不予分割或准該部分共有人成立
        新共有關係外，應將土地分配於各共有人單獨所有（六十九年台上字第一八
        三一號判例）。茲上訴人既不願保持共有，乃該方案竟強行將甲部分分歸全
        體共有人保持共有，其分割方法即有違上述判例之規定。
      (2)被上訴人甲○○○主張一部原物分割，一部變價分割，於法有違，理由如下
        ：查「共有物分割之方法，須先就原物分配，於原物分配有困難時，則予變
        賣，以價金分配於各共有人。而就原物分配時，如發現共有人中有不能按其
        應有部分受分配者，亦得以金錢補償之，並非定出於變賣之一途」（最高法
        院五十一年台上字第二七一號判例），又查「．．．裁判上定共有物分割之
        方法，固有分配原物與變更分配價金兩種，但為符合共有物分割之本旨，應
        以分配原物為原則，如以原物分配有困難時，始得命變賣共有物以價金分配
        於各共有人，不得僅以該地狹長，耕作或建屋均無法利用，遂命變賣而分配
        價金」（最高法院五十八年度台上字第一五０一號判決），是依上述判例、
        判決意旨可知，共有物分割以原物分割為原則，除非原物分配有困難，始能
        變價分割，此其一，又採原物分割或變價分割，應係二擇一，而非得合併選
        用。雖被上訴人提出最高法院七十四年度第一次民事庭會議之決議，該決議
        謂「．．．固以原物分割為原則，價金分配為例外，．．．其分割方法縱使
        選擇兩者之一或併用二者亦屬無妨。但就同一共有物對於全體共有人，應採
        相同之分割方法。」等語，惟該決議之意旨應係指如遷就建物或地形、位置
        等，為原物分割仍難期公平，共有人間得為價金之分配補償，以期公平，並
        未言明同一地號土地可分成甲乙兩部分，甲部分原物分割，乙部分變價分割
        。再依前皆判例、判決意旨，採變價分割應於原物分配有困難時，然，本案
        原物分配並無困難，被上訴人所稱甲部份之地價過低，不適合建物等語，業
        經華聲企業發展鑑定公司（下稱華聲公司）鑑定該處地價與其他部份之地價
        相差無幾，故系爭土地亦無困難為原物分割之情事。是綜上所述，被上訴人
        主張一部原物分割，一部變價分割，於法不合。
      (3)附圖二所留之道路面積計０．０五０五公頃（即庚部份），附圖一留設之道
        路面積則合計為０．０七五八公頃，較附圖二多出０．０二五三公頃，顯然
        浪費較多土地，且上開二圖所分割出之土地，皆能建築房屋，無分軒輊，但
        附圖二庚部分與兩造共有之地號第六四一之三號土地相連，且相連之寬度約
        四．五公尺，日後地號第六四一之三號之土地亦可建築，對兩造有利，反觀
        附圖一部分之道路（按即乙部分）並未與地號第六四一之三號之土地相連，
        日後該土地必將成為袋地，對兩造甚為不利。
      (4)附圖二乃依現在分管位置予以分配，只須拆除部分建物，而保留部分建物（
        戊○○全部、乙○○、丁○○部分，目前仍居住使用中），反觀附圖一則完
        全破壞現有分管位置，且須拆除全部建物，故從情感上及建物利用上附圖二
        顯然優於附圖一。
      (5)是綜上所述，附圖一所示之分割方法於法不合，且附圖二所示之分割方法亦
        顯然優於附圖一所示之分割方法，爰求為判決如訴之聲明所述。
  三、證據：除援用於第一審所提之證據外，另補提嘉義縣大林地政事務所八十六嘉
      林地二字第一一五九號函影本等為證。
乙、被上訴人甲○○○方面：
  一、聲明：求為判決駁回上訴，第一、二、三審訴訟費用由上訴人負擔。
  二、陳述：除與原審判決記載相同者，予以引用外，另補稱：
    １、本件與系爭土地緊鄰之大林鎮○○○段地號第六四一、六四一之三、六四一
        之四及六四一之五號等四筆土地，其共有人與地號第六四一之一號土地之共
        有人均相同，茲因被上訴人所提之分割方案甲、乙部分與其他部分隔一既成
        巷道，是被上訴人主張就甲、乙部分保持共有，俟日後與緊鄰之地號第六四
        一號等四筆土地共同分割，俾取得較好之利用，應屬符合較高之經濟目的之
        分割方法。
    ２、本件上訴人丙○○所提之大林地政事務所民國八十八年一月二十一日複丈成
        果圖（按即本判決附圖二所示），全部被上訴人均不同意，蓋此分割方案甚
        不公平，因其中甲部分、面積０．０三六六公頃之土地，緊臨廟宇「泰寧宮
        」，依民間習俗，宅前沖廟絕對不平安，是依民間習俗，甲部分土地並不適
        合建造房屋，況全部共有人皆不願分得該部分土地，上訴人又不願保持共有
        ，為求公平起見，被上訴人甲○○○、丁○○、戊○○、乙○○皆主張該部
        分應變價分割，以價金分配給各共有人，亦即被上訴人甲○○○採如附圖一
        所示之分割方案。
    ３、第按，請求分割共有物之訴，應由法院依民法第八百二十四條命為適當之分
        配，不受任何共有人主張之拘束。審判上共有物之分割方法，在德、日、瑞
        民法，固以原物分割為原則，價金分配為例外，但我民法對於二者，則無分
        軒輊，均應由法院斟酌當事人之聲明，共有物之性質、經濟效用及全體共有
        人之利益等公平決定之。其分割方法縱使選擇兩者之一或併用兩者，亦屬無
        妨（參照最高法院五十九年度台上字第一八一一號判決及七十二年度台上字
        第三二四五號判決意旨）。但就同一共有物對於全體共有人，應採相同之分
        割方法，此見解亦為最高法院七十四年度第一次民事庭會議決議所是認。
    ４、又被上訴人所提之分割方案（按即本判決附圖一所示分割方案），全部被上
        訴人均同意此方案，且被上訴人所提之上開分割方案，依鑑定結果，各共有
        人分得部分之價值差異不大，故應以被上訴人所提分割方案較為公平；反觀
        上訴人丙○○所提方案（按即本判決附圖二所示分割方案），將其中甲部分
        分配予被上訴人甲○○○，甚不公平，蓋被上訴人甲○○○已一再表明不願
        分得甲部分土地，其他被上訴人亦不願分得該部分土地，況此分割方案，依
        鑑定結果，各共有人分得部分價值差異甚大，足徵此分割方案較不公平。
    ５、又上訴人主張依分管現況分割土地，惟系爭土地並無分管事實。蓋依系爭土
        地使用現況圖，上訴人丙○○之使用範圍至為分散，被上訴人甲○○○並未
        同意分管土地，足徵本件系爭土地無分管事實。
    ６、依鑑定報告所示：實施區域計畫地區建築管理辦法第十一條第三款建築基地
        面臨之私設通路長度達二十公尺，私設通路寬度為五公尺方可建築，若以封
        閉巷道為主要進出道路者，可供建築面積超過一千平方公尺以上者，通路寬
        度應留設六米，上訴人所提方案所留設道路長度四十二公尺，寬度三公尺，
        戊、己、乙、丁部份皆無法建屋，故該方案不可採。且其中丁、己部分地形
        狹長，不能利用，另上訴人留設之道路，其中三米屬他人所有，爾後要建築
        時，需經他人同意，倘他人不同意，此土地即無法建築，足見上訴人所提之
        分割方案不可採
    ７、綜上，上訴人所提之分割方案，無法達到地盡其利之立法目的，對其他共有
        人甚不公平，應駁回其上訴。
  三、證據：除援用於第一審所提之證據外，另補提陽宅古今談節本影本一份、土地
      登記簿謄本五紙及地籍圖影本一紙等為證。
丙、被上訴人簡添進方面：
  一、聲明：求為判決駁回上訴。
  二、陳述：除與原審判決記載相同者，予以引用外，另補稱：伊同意採被上訴人甲
      ○○○所提出之分割方案分割系爭土地，且對其中甲、乙部分土地願意保持共
      有及伊不同意分得甲部分之土地。
  三、證據：援用於第一審所提之證據。
丁、被上訴人乙○○、戊○○方面：
    被上訴人乙○○、戊○○未於言詞辯論期日到場，惟據其等於準備程序期日中陳
    稱：
  一、聲明：求為判決駁回上訴。
  二、陳述：除與原審判決記載相同者，予以引用外，另補稱：伊二人同意採被上訴
      人甲○○○所提出之分割方案分割系爭土地，且對其中甲、乙部分土地亦願意
      保持共有及伊等均不同意分得甲部分之土地。
  三、證據：援用於第一審所提之證據。
戊、本院依職權履勘現場，並會同嘉義縣大林地政事務所人員測量。
      理      由
一、被上訴人乙○○、戊○○二人經合法通知，均未於言詞辯論期日到場，核無民事
    訴訟法第三百八十六條所列各款情形，爰依上訴人之聲請，由其一造辯論而為判
    決。又按第二審法院以訴為非變更或無追加之裁判，不得聲明不服，此觀諸民事
    訴訟法第四百六十三條準用同法第二百五十八條之規定自明，又此項裁判既不受
    第三審法院之審判，則該事件之第二審判決縱經第三審法院廢棄發回更審，於更
    審程序中，當事人仍不得就此重為爭執，第二審法院亦不得為相反之裁判（參照
    最高法院八十七年度台抗字第五０四號裁定意旨），經查：上訴人於本院前審審
    理時業已請求「被上訴人應協同上訴人就坐落嘉義縣大林鎮○○○段地號第六四
    一之一號土地，土地登記簿面積０．二九九七公頃，辦理面積更正登記為０．二
    九二五公頃」等語，並經本院前審認上開請求係屬擴張聲明，而非訴之追加，因
    而為實體上之判決（見本院八十四年度上字第二一七號民事判決），是上開判決
    雖經最高法院予以廢棄，惟揆諸前開說明，本院於本件更審程序中就上訴人此部
    分之請求於程序上仍不得為相反之認定，而認非擴張應受判決事項之聲明，合先
    敘明（又上訴人原起訴請求就坐落嘉義縣大林鎮○○○段地號第六四一之一號及
    第六四一之三號二筆土地合併分割，嗣於本院審理期間撤回其中地號第六四一之
    三號部分之請求，而僅就地號第六四一之一號土地請求分割，併此敘明）。
二、本件上訴人起訴主張：坐落於嘉義縣大林鎮○○○段地號第六四一－一號、地目
    建、面積０．二九二五公頃（土地登記簿所載之面積雖為０．二九九七公頃，惟
    經地政事務所人員實際測量結果僅為０．二九二五公頃）之土地，係兩造所共有
    ，其中上訴人之應有部分為五分之二、被上訴人戊○○、乙○○之應有部分為各
    十分之一、另被上訴人丁○○、甲○○○之應有部分為各五分之一，茲上開土地
    既無因使用目的而不能分割之情形，且兩造間復無不分割之協議，乃兩造間竟無
    法協議分割，爰依民法第八百二十四條第二項之規定訴請分割等情，業據上訴人
    提出土地登記簿謄本為證，並為被上訴人所不爭執，足証上訴人此部分之主張，
    自堪信為真實，從而上訴人訴請裁判分割，自屬正當，應予准許；惟上訴人主張
    應以本判決附圖二所示之分割方案分割系爭土地等情，則為被上訴人所否認，並
    以本件系爭土地之分割方法應採如本判決附圖一所示之分割方案較為公平等語抗
    辯。是本件所應審究者乃系爭土地究應採何種分割方案較為妥適？
三、經查：本件系爭土地位於嘉義縣大林鎮大埔美社區內，都市計劃編定為鄉村區乙
    種建築用地，地形呈不規則狀，依地籍圖所示，酷似凸字形狀，東面以寬約八米
    之產業道路與十二米寬之嘉一六二縣道相連，沿該縣道西行可接中興路二段進入
    大林鎮街中心，東行可連接中山第二高速公路（按係預定道路）及往梅山鄉，另
    系爭土地上有共有人戊○○、乙○○、丙○○、丁○○及訴外人簡春連、簡長發
    等人之平房散佈其間（詳如本判決附圖三所示），惟房屋均屬老舊；又系爭土地
    有部分土地係供土地東側之泰寧宮作為廟庭使用（按即如附圖一所示乙部分土地
    ），且各共有人均表示願意將該部分土地繼續保持共有等情，業經本院及原審會
    同嘉義縣大林地政事務所人員前往現場勘驗屬實，並有勘驗筆錄、現場圖、地籍
    圖謄本、土地複丈成果圖、現場照片、土地登記簿謄本及財團法人華聲企業發展
    鑑定顧問有限公司民國八十七年十二月十日南文字第一０八八八號鑑定報告書等
    在卷可稽，且為兩造所不爭執，爰就兩造主張之如附圖一及附圖二所示之分割方
    案，分述其優劣如後：
  １、附圖一所示之分割方案：此方案為被上訴人甲○○○於本院審理時所提之方案
      ，而為其餘被上訴人乙○○、戊○○、丁○○等人所採。按此方案之缺點為各
      共有人所負擔之道路面積共為六百四十五平方公尺，較諸附圖二所示之方案共
      有人所負擔之道路面積僅為三百九十二平方公尺（即五百零五平方公尺扣除供
      廟庭使用部分一百十三平方公尺）為多，另本方案因將其中甲部分面積四百零
      三平方公尺之土地採變價之方式分割，無形中亦減少了各共有人按原物分割所
      能分得之土地面積，因此就各共有人按原物分割所分得之土地之多寡而言，此
      方案自不如附圖二所示之方案，惟本方案雖使共有人所負擔之道路面積為多，
      且亦使共有人按原物分割所能分得之土地為少，然如採本方案分割系爭土地，
      則分割後之系爭土地之平均價值為每平方公尺新台幣（以下同）一萬一千零五
      十七元，總價則為三千二百三十四萬三千一百五十四元（見華聲企業發展鑑定
      顧問有限公司民國八十八年九月八日南文字第一０八八八－一號鑑定報告書第
      三頁鑑定意見），反之如採附圖二所示之分割方案分割系爭土地，則分割後之
      系爭土地之平均價值為每平方公尺一萬零五百六十元，總價則為三千零八十八
      萬七千六百八十四元（見華聲企業發展鑑定顧問有限公司民國八十八年十月二
      十九日南文字第一０八八八－二號鑑定報告書第三頁鑑定意見），是就土地分
      割後所創造出之整體經濟效益而言，此方案則遠較附圖二所示之方案為優；另
      本方案甲部分所示之土地，非但全部之被上訴人均不願意分得該部分土地（因
      認依民間習俗，宅前沖廟絕對不平安，而有所顧慮），即上訴人亦再三表明不
      願分得該部分土地（見本院八十七年八月五日、八十八年三月三日、五月五日
      及七月二十八日行準備程序期日筆錄），是該部分土地既為全体共有人所不願
      分得，如強將該部分土地分予其中一共有人，就該共有人而言，亦有失公平，
      另上訴人復一再表明不願將附圖一所示甲部分土地保持共有（見本院八十七年
      八月五日、八十八年三月三日、五月五日行準備程序期日筆錄），是唯有將該
      部分土地以變價方式分割，方為公平，從而本方案將編號甲部分土地採變價方
      式分割顯較附圖二方案強將該部分土地分予被上訴人甲○○○為公平；另本分
      割方案各共有人分得之土地，其地形較為方正而有利於土地之使用，且各共有
      人均得利用丙部分道路供出入；反之如採附圖二所示之分割方案分割系爭土地
      ，則共有人中其中丁○○、乙○○、戊○○所分得之部分，其地形均呈狹長形
      狀，另共有人甲○○○所分得之土地則分為甲、乙二處，是就土地之有效利用
      而言，此方案亦遠較附圖二所示之方案為優；另本方案其中乙部分土地，兩造
      亦均已表明願意繼續保持共有，以供泰寧宮廟庭使用（見本院八十七年八月五
      日、八十八年三月三日、四月十四日、五月五日、七月二十八日及九月九日行
      準備程序期日筆錄）。雖採本方案分割系爭土地將拆除共有人乙○○、戊○○
      、丁○○、丙○○等人之房屋，惟查上開房屋均屬老舊，且共有人乙○○、戊
      ○○、丁○○等人均無意見而同意採本方案，是自難因過於遷就上訴人部分房
      屋之現狀而影響分割之公平性；又本方案將編號丙部分留為供道路使用，乃屬
      必要乙節，亦經華聲企業發展鑑定顧問有限公司鑑定屬實（見華聲企業發展鑑
      定顧問有限公司民國八十七年十二月十日南文字第一０八八八號鑑定報告書第
      二頁鑑定意見）；另就分割後應提出補償價額與應受領補償價額之總數以觀，
      其中附圖一所示之分割方案，應提出補償價額之總數及應受領補償價額之總數
      各為七十三萬二千零三十九元（見華聲企業發展鑑定顧問有限公司民國八十八
      年九月八日南文字第一０八八八－一號鑑定報告書第六頁鑑定意見），反之如
      採附圖二所示之分割方案，則應提出補償價額之總數及應受領補償價額之總數
      則各為八十七萬七千六百四十二元（見華聲企業發展鑑定顧問有限公司民國八
      十八年十月二十九日南文字第一０八八八－二號鑑定報告書第五頁鑑定意見）
      ，是就分割後各筆土地價值之差異性而言，本方案之差異性亦較附圖二所示方
      案之差異性為小，足見本方案應較附圖二所示方案為優。
  ２、附圖二所示之分割方案：此方案為上訴人於本院審理時所提之方案。按此方案
      之優點為各共有人所負擔之道路面積僅為三百九十二平方公尺，較諸附圖一所
      示之方案共有人所負擔之面積共為六百四十五平方公尺為少，且本方案因將其
      中甲部分面積三百六十六平方公尺之土地亦採實物分配之方式分割，因此就各
      共有人按原物分割所分得之土地之多寡而言，此方案自較附圖一所示之方案為
      優，惟本方案雖使共有人所負擔之道路面積為少，然如採本方案分割系爭土地
      ，則分割後之系爭土地之平均價值為每平方公尺一萬零五百六十元，總價則為
      三千零八十八萬七千六百八十四元（見華聲企業發展鑑定顧問有限公司民國八
      十八年十月二十九日南文字第一０八八八－二號鑑定報告書第三頁鑑定意見）
      ，反之如採附圖一所示之方案分割系爭土地，則分割後之系爭土地之平均價值
      為每平方公尺一萬一千零五十七元，總價則為三千二百三十四萬三千一百五十
      四元（見華聲企業發展鑑定顧問有限公司民國八十八年九月八日南文字第一０
      八八八－一號鑑定報告書第三頁鑑定意見），是就土地分割後所創造出之整體
      經濟效益而言，此方案則不如附圖一所示之方案為優；另本方案甲部分所示之
      土地，非但全部之被上訴人均不願意分得該部分土地（因認依民間習俗，宅前
      沖廟絕對不平安，而有所顧慮），即上訴人亦再三表明不願分得該部分土地（
      見本院八十七年八月五日、八十八年三月三日、五月五日及七月二十八日行準
      備程序期日筆錄），是該部分土地既為全体共有人所不願分得，如強將該部分
      土地分予其中一共有人，就該共有人而言，亦有失公平，另上訴人復一再表明
      不願將附圖一所示甲部分土地保持共有（見本院八十七年八月五日、八十八年
      三月三日、五月五日行準備程序期日筆錄），是唯有將該部分土地以變價方式
      分割，方為公平，乃本方案竟強將甲部分土地分予被上訴人甲○○○，就被上
      訴人甲○○○而言，實有失公平；另如採本方案分割系爭土地，則共有人中其
      中丁○○、乙○○、戊○○三人所分得之部分，其地形均呈狹長形狀，另共有
      人甲○○○所分得之土地則分為甲、乙二處，反之如採附圖一所示之方案分割
      系爭土地，則各共有人所分得之土地，其地形則較為方正而有利於土地之使用
      ，是就土地之有效利用而言，此方案亦遠不如附圖一所示之方案為優；又依本
      方案分割系爭土地，共有人之房屋雖部分可獲保存，惟查系爭土地上之房屋均
      屬老舊，且共有人乙○○、戊○○、丁○○等人亦均無意見而同意採附圖一所
      示之方案，是自難因過於遷就上訴人部分房屋之現狀而影響分割之公平性，因
      而遽採本方案；另就分割後應提出補償價額與應受領補償價額之總數以觀，其
      中附圖一所示之分割方案，應提出補償價額之總數及應受領補償價額之總數各
      為七十三萬二千零三十九元（見華聲企業發展鑑定顧問有限公司民國八十八年
      九月八日南文字第一０八八八－一號鑑定報告書第六頁鑑定意見），而本方案
      則應提出補償價額之總數及應受領補償價額之總數則各為八十七萬七千六百四
      十二元（見華聲企業發展鑑定顧問有限公司民國八十八年十月二十九日南文字
      第一０八八八－二號鑑定報告書第五頁鑑定意見），是就分割後各筆土地價值
      之差異性而言，本方案之差異性則較附圖一所示之方案之差異性為大，足見本
      方案顯難謂妥適。
  ３、按請求分割共有物之訴，應由法院依民法第八百二十四條命為適當之分配，不
      受任何共有人主張之拘束。審判上共有物分割方法，在德、日、瑞民法，固以
      原物分割為原則，價金分配為例外，但我民法對於二者，則無分軒輊，均應由
      法院斟酌當事人之聲明，共有物之性質、經濟效用及全體共有人之利益等公平
      決定之。其分割方法縱使選擇兩者之一或併用兩者，亦屬無妨。但就同一共有
      物對於全體共有人，應採相同之分割方法，最高法院著有七十四年第一次民事
      庭會議決議可資參照，是本件採附圖一所示之分割方案將部分土地採原物分割
      之方式分割予全部共有人，另將部分土地採價金分配之方式將變賣所得分配予
      全部共有人，依前開決議意旨，應無違背法令之虞，併此敘明。
四、是綜上所述，本院審酌系爭土地之使用現狀、整體利用之效益、各共有人之利益
    、上開二種分割方案之優劣點、各共有人之意願、兩造均願意將附圖一所示乙部
    分之土地繼續保持共有，以供廟庭使用、上訴人再三表明不願將附圖一所示甲部
    分之土地繼續保持共有及其他一切情形，認以附圖一所示之分割方案，較為可採
    ，原判決未詳加研求，而駁回上訴人分割系爭土地之請求，顯難謂妥適，是上訴
    意旨求為廢棄改判，為有理由，自應由本院將原判決（撤回部分除外）予以廢棄
    ，並改判如主文第二項所示。
五、又按法院裁判分割共有物，除應斟酌各共有人之利害關係，及共有物之性質外，
    尚應斟酌共有物之價格，倘共有人中有不能按其應有部分受分配，或所受分配之
    不動產，其價格不相當時，法院非不得命以金錢補償之，最高法院著有五十七年
    台上字第二一一七號判例可資參照。本件依前開分割方法，兩造所分得之不動產
    ，於分割前應有部分之價值與分割後分得部分之價值，經本院函請華聲企業發展
    鑑定顧問有限公司鑑定結果，其中附圖一所示方案中各分割區塊土地價值及各共
    有人應有部分價值，其增減差異情形如附表所示乙節，有該公司於民國八十八年
    九月八日以南文字第一０八八八－一號函檢送之不動產鑑定報告書一份在卷可稽
    ，是本院審酌上開鑑定報告書鑑定內容、前開所述土地現狀、使用情形、對外交
    通等一切情狀，爰命各共有人應補償及應受領補償之金額分別如主文第三項及附
    表所示。
六、末按登記人員或利害關係人於登記完畢後，發現登記錯誤或遺漏時，應申請更正
    登記，登記機關於報經上級地政機關查明核准後更正之，土地登記規則第一百二
    十二條第一項定有明文，是土地面積登記錯誤之更正登記，係屬地政機關之職權
    （參見本件發回前最高法院八十五年度台上字第二六六三號判決意旨）；另土地
    面積與土地登記簿所載不符，如係純由登記錯誤或技術引起之原測量錯誤，法院
    自得於地政機關辦理更正登記完畢後，為分割共有物之判決，毋庸原告追加更正
    共有土地面積之聲明。又如屬上開以外之原因所致者，法院亦得依原告之請求，
    參考地政機關實測所得之面積，判決分割，並於理由欄敘明面積不符情節，待該
    判決確定後，當事人自得持該判決向地政機關聲請一併為更正與分割之登記，亦
    毋庸由原告追加聲明請求更正共有土地之面積後，法院始為分割共有物之判決。
    從而，原告追加聲明請求更正共有土地之面積，為欠缺權利保護必要，應以無理
    由判決駁回之（參見民事法律問題研究彙編第九輯第五百九十一頁至第五百九十
    六頁研究意見）。經查：本件系爭土地經地政事務所人員測量分割結果，其實際
    面積固為０．二九二五公頃，而與登記簿上所載面積０．二九九七公頃不符，且
    已超出合理之公差，惟查該土地面積登記錯誤之更正登記，乃屬地政機關之職權
    ，而無庸由上訴人追加聲明請求「被上訴人應協同上訴人就坐落嘉義縣大林鎮○
    ○○段地號第六四一之一號土地，土地登記簿面積０．二九九七公頃，辦理面積
    更正登記為０．二九二五公頃」等語，乃上訴人竟擴張聲明請求更正共有土地之
    面積，揆諸前開說明，其擴張之訴顯屬無理由，應予駁回。
七、本件事証已明確，兩造其餘攻擊、防禦方法及舉証，因與本判決判斷結果，不生
    影響，爰未逐一論述；又本件系爭土地經測量，其實際面積應為０．二九二五公
    頃，此部分應由地政機關依法予以更正，併此敘明。
八、據上論結，本件上訴人上訴部分為有理由，另上訴人擴張之訴部分則為無理由，
    爰依民事訴訟法第四百五十條、第四百六十三條、第三百八十五條第一項前段、
    第八十一條、第八十五條第一項、第七十八條，判決如主文。
中      華      民      國    八十九    年      五      月      九      日
                                    臺灣高等法院臺南分院民事第二庭
                                        審判長法官  吳    志    誠
                                        法      官  葉    居    正
                                        法      官  李    素    靖
右為正本係照原本作成。
如對本判決上訴，須於判決送達後二十日內向本院提出上訴狀，其未表明上訴理由者
，應於上訴後二十日內向本院提出上訴理由書。
中      華      民      國    八十九    年      五      月    十一      日
                                        法院書記官  林    鈴    香
~F0
 附表
┌─┬────┬──────┬──────┬──────┬───────┐
│編│        │分割前應有部│分割後分得部│分割前與分割│應提出補償金額│
│  │共 有 人│分之價值（新│分之價值（新│後價值增、減│之人及數額    │
│  │        │台幣）      │台幣）      │情形        │    或        │
│  │姓    名│            │            │            │應受領補償金額│
│號│        │            │            │            │之人及數額    │
├─┼────┼──────┼──────┼──────┼───────┤
│  │        │            │            │增加十七萬四│應提出補償金額│
│１│甲○○○│0000000元   │0000000元   │千一百五十一│新台幣(以下同)│
│  │        │            │            │元          │十七萬四千一百│
│  │        │            │            │            │五十一元      │
├─┼────┼──────┼──────┼──────┼───────┤
│  │        │            │            │增加三十一萬│應提出補償金額│
│２│戊 ○ ○│0000000元   │0000000元   │八千四百一十│三十一萬八千四│
│  │        │            │            │元          │百一十元      │
├─┼────┼──────┼──────┼──────┼───────┤
│  │        │            │            │增加二十三萬│應提出補償金額│
│３│乙 ○ ○│0000000元   │0000000元   │九千四百七十│二十三萬九千四│
│  │        │            │            │八元        │百七十八元    │
├─┼────┼──────┼──────┼──────┼───────┤
│  │        │            │            │減少四十九萬│應受領補償金額│
│４│丙 ○ ○│0000000元   │0000000元   │二千二百三十│四十九萬二千二│
│  │        │            │            │二元        │百三十二元    │
├─┼────┼──────┼──────┼──────┼───────┤
│  │        │            │            │減少二十三萬│應受領補償金額│
│５│丁 ○ ○│0000000元   │0000000元   │九千八百零七│二十三萬九千八│
│  │        │            │            │元          │百零七元      │
└─┴────┴──────┴──────┴──────┴───────┘


司法院資訊處製作；財團法人民間司法改革基金會備份。
